最  高  行  政  法  院  判  決
109年度上字第796號
上  訴  人  王定國                                   
訴訟代理人  王炳人  律師
            江錫麟  律師
被 上訴 人  臺中市政府建設局

代  表  人  陳大田              
訴訟代理人  江彗鈴  律師
參  加  人  王定圭                                      

訴訟代理人  胡宗典  律師
參  加  人  王彥允                                 
            王彥仁              
            王正吉                                      

            王正松              
            王正一                                      

            王恆壬                                      

            王恒川                                      

上列當事人間巷道爭議事件，上訴人對於中華民國109年7月2日
臺中高等行政法院108年度訴更一字第19號判決，提起上訴，本
院判決如下：
　　主  文
上訴駁回。
上訴審訴訟費用由上訴人負擔。 
　　理  由
一、事實經過：
  ㈠上訴人所有○○市○○區○○段(下稱○○段)000地號土地（下稱系爭
    土地）為非都市計畫範圍內土地，該土地的一部分位於○○市
    ○○區○○○路0段00巷（下稱00巷）巷道內，前經臺中市政府都
    市發展局（下稱都發局）審認符合司法院釋字第400號解釋
    （下稱400號解釋）意旨所稱之公用地役關係及臺中市建築
    管理自治條例（下稱建管自治條例）第19條第1項第1款規定
    之要件，以民國102年1月17日中市都測字第1020004452號函
    （下稱102年1月17日函），認定性質屬現有巷道。上訴人不
    服，循序提起行政訴訟，前經臺中高等行政法院（下稱原審
    ）103年4月2日102年度訴字第215號判決（下稱215號判決）
    駁回其訴確定。依該判決意旨，都發局102年1月17日函所認
    定的現有巷道範圍，其寬度原為2公尺以上，嗣因上訴人於1
    01年4月13日僱工拆除東側邊緣後，現況包括該判決附圖4臺
    中市大甲地政事務所土地複丈成果圖（複丈日期102年11月1
    5日，下稱附圖4）編號A、B、C部分，其中A、C使用系爭土
    地的部分，分別為17平方公尺及2平方公尺，B使用382-1地
    號土地部分為1平方公尺。
  ㈡上訴人於105年5月16日提出申請書（收文日期105年5月17日
    ），以系爭土地上之巷道（下稱系爭巷道）目前僅00巷0號
    住戶使用，該住戶尚可經由○○○路對外出入，並無通行系爭
    巷道之必要為由，申請廢止系爭巷道。被上訴人於105年6月
    8日辦理會勘後，以105年7月18日中市建養字第1050092532
    號函（下稱105年7月18日函）否准。上訴人不服，提起訴願
    ，經臺中市政府105年10月18日府授法訴字第1050222087號
    訴願決定以被上訴人未就105年7月18日函答辯，致處分之事
    實未臻明確，而決定撤銷105年7月18日函，並請被上訴人另
    為適法處分。之後，被上訴人審認系爭巷道之廢止，不符合
    行為時臺中市實施都市計畫地區現有巷道廢道改道處理原則
    （下稱處理原則）規定，且廢道影響妨礙公眾通行，以105
    年11月11日中市建養字第1050143442號函（下稱原處分）否
    准。上訴人不服，提起訴願，經決定駁回，遂向原審提起行
    政訴訟，並聲明：「1.訴願決定及原處分均撤銷。2.被告對
    於原告105年5月16日就坐落○○段000地號土地所為廢止現有
    巷道之申請，應作成核准廢道之處分。」經原審依職權命參
    加人獨立參加本件被上訴人之訴訟，並以106年度訴字第118
    號判決（下稱原審前審判決）駁回後，上訴人不服，提起上
    訴，經本院108年度判字第387號判決（下稱本院發回判決）
    將原審前審判決廢棄，發回原審更審。嗣經原審於109年7月
    2日以108年度訴更一字第19號判決（下稱原判決）駁回後，
    上訴人仍不服，遂提起本件上訴。
二、上訴人起訴主張及被上訴人暨參加人在原審答辯，均引用原
    判決所載。
三、原審斟酌全辯論意旨及調查證據之結果，以：
  ㈠都發局102年1月17日函認定現有巷道之範圍，寬度達2公尺以
    上，除附圖4所示A、B、C部分外，尚應包括上訴人僱工剷除
    之部分，至於215號判決附圖2（註：即參加人王定圭於215
    號判決事件所繪製之現場示意圖，下稱附圖2）所示C部分（
    往南經E部分通往○○○路）寬度僅約1.6公尺，則非屬現有巷
    道之範圍。上訴人剷除系爭巷道上部分路面及架設圍籬一事
    ，經民眾檢舉後，都發局函請被上訴人辦理，迭經被上訴人
    函知上訴人應拆除鐵絲網圍籬及恢復路面、處罰鍰並限期改
    善、再通知限期改善，復以105年1月21日中市建養字第1050
    007497號函附裁處書(下稱105年1月21日裁處書) ，處上訴
    人新臺幣（下同）3萬元罰鍰，上訴人不服，提起訴願及行
    政訴訟，經臺灣臺中地方法院（下稱臺中地院）行政訴訟庭
    105年度簡字第69號、原審105年度簡上字第78號判決駁回。
    上訴人就其僱工剷除之系爭巷道部分，依法負有回復原現有
    巷道寬度之義務，且該部分亦屬現有巷道之範圍。00巷住戶
    共有0、0、0、00、00號等5戶，該5戶對外通路有二，其一
    為經由系爭巷道通往○○○路，即附圖2所示D-B-A路徑；其二
    為經由附圖2所示D-C-E路徑，通往○○○路。其中，僅往北通
    往○○○路之系爭巷道屬現有巷道，至於往南通往○○○路部分則
    非屬現有巷道。系爭巷道若廢止，將導致00巷0、0、0、00
    、00號等住戶僅能經由附圖2所示D-C-E路徑，通往○○○路，
    惟其中C部分寬度僅約1.6公尺，並未達2公尺，且該C部分並
    非屬現有巷道，如此廢止系爭巷道顯然違反處理原則第7點
    「現有巷道於廢道、改道後之巷道寬度應合於臺中市建築管
    理自治條例第20條所規定之寬度，並應符合下列規定：㈠改
    道後之寬度大於原有寬度且整齊規則者。……㈢廢道、改道後
    不得影響當地之公共通行等情事。……」之規定。系爭巷道之
    原有功能並未喪失，該巷道仍有繼續供公眾通行之必要，被
    上訴人認定系爭巷道已通行逾20年以上，且供不特定之公眾
    通行使用，其使用目的，除係因務農之需而供農用機械出入
    田地、載送肥料或務農收成時載送作物之用外，亦供居住該
    巷道周遭居民通行、瓦斯、飲用水或購置家具等民生必需品
    運送車輛通行、消防車及救護車等通行使用，而以原處分否
    准上訴人廢道之申請，實屬有據。此外，據參加人王定圭陳
    稱系爭巷道下方埋設有自來水管線，若廢道則自來水管線將
    成為另一難題。至於系爭巷道現況寬度根本無法供車輛通行
    一事，究其原因，係上訴人僱工剷除部分系爭巷道路面所致
    ，上訴人以此作為廢止巷道之理由，實不足採。
  ㈡系爭巷道經都發局以102年1月17日函認定符合400號解釋意旨
    所稱之公用地役關係及建管自治條例第19條第1項第1款規定
    之要件，而屬現有巷道，迄上訴人於105年5月16日申請廢止
    現有巷道，歷時僅3年餘，期間居住在系爭巷道內之住戶（
    即參加人）、連外通路均無發生情事變更之情形。縱認其中
    大房、二房、三房及八房因在附圖2D巷道南北兩側均有建物
    ，而得經由其等自己之建物通往停車場，但五房（參加人王
    彥允、王彥仁）及七房（參加人王定圭）之建物均位在附圖
    2D巷道北側，僅能經由附圖2所示D-B-A通往○○○路，或經由D
    -C-E通往○○○路，而其中僅B-A之系爭巷道屬現有巷道，其原
    有寬度超過2公尺。
  ㈢本件00巷0、0、0、00、00號等住戶若係步行或以腳踏車、機
    車為交通工具，顯然經由系爭巷道通往○○○路方式較為便捷
    ，自不能強令其等須經由附圖2標示C通道前往南側之大停車
    場，再由E通往○○○路。尚不得僅以其等駕駛汽車出入時，係
    將汽車停在南側之大停車場，逕行認定系爭巷道之原有功能
    已喪失，已無繼續供00巷住戶通行之必要等語，判決駁回上
    訴人在原審之訴。
四、本院判斷：
  ㈠建管自治條例第19條第1項第1款規定：「本自治條例所稱現
    有巷道，包括下列情形：一、供公眾通行，具有公用地役關
    係之巷道。關於供通行公用地役權之取得時效，原則上應依
    民法第769條規定以20年為準，惟若符合同法第770條規定之
    條件者，得以10年以上視為公用地役權之時效年限。」第21
    條規定：「(第1項)實施都市計畫地區現有巷道之改道或廢
    止，應向都發局申請之，都發局應將廢止或改道之路段公告
    30日，徵求異議，公告期滿無異議或認定異議無理由者，核
    准其申請。(第2項)前項異議如有爭議，得由都發局於公告
    期滿後14日內送請本府建築爭議事件評審委員會審議。（第
    3項）申請廢、改道者，除應檢附廢止巷道、新設巷道位置
    圖及測量成果圖外，並應通知廢止巷道所臨周邊土地所有權
    人及出具新設巷道土地所有權人供公眾通行之同意書或捐獻
    土地為道路使用之同意書。（第4項）現有巷道改道後之新
    巷道寬度，應合於第20條規定。……。」103年11月20日修正
    發布即110年4月22日修正發布前處理原則第2點第1項規定：
    「都市計畫道路用地內既成道路廢道及下列地區之非屬都市
    計畫道路用地之現有巷道申請廢道、改道，不予受理：㈠應
    辦理細部計畫尚未發布實施地區。㈡應辦理市地重劃地區。㈢
    應辦理都市更新地區。㈣應辦理區段徵收地區。㈤禁建地區。
    ㈥都市計畫書規定應辦理整體開發地區。㈦其他依法應不予受
    理地區。」第4點規定：「（第1項）都發局受理同時申請現
    有巷道之廢道及改道者，於審查核准前，應審查事項如下：
    ㈠申請改道部分，應將新設巷道開闢完成供公眾通行之日起
    ，其土地所有權人不得為違反供公眾通行之使用。㈡原巷道
    土地所有權人應於新設巷道開闢供人通行，並辦理變更地目
    為道或將新設巷道土地完成捐獻於本府並辦妥移轉所有權登
    記手續之日起，始得核發巷道廢道證明。（第2項）前項所
    稱新設巷道開闢完成，係指新設巷道應依市區道路條例第1
    條規定主管權責，經建設局審查符合道路設置規定，並檢附
    道路主管機關審查核准證明文件。」
  ㈡次按「在實施都市計畫範圍內，道路規畫應由主管機關依都
    市計畫法之規定辦理，已依法定程序定有都市計畫並完成細
    部計畫之區域，其道路之設置，即應依其計畫實施，而在循
    法定程序規畫道路系統時，原即含有廢止非計畫道路之意，
    於計畫道路開闢完成可供公眾通行後，此項非計畫道路，無
    繼續供公眾通行必要時，主管機關自得本於職權或依申請廢
    止之。」「憲法第15條關於人民財產權應予保障之規定，旨
    在確保個人依財產之存續狀態行使其自由使用、收益及處分
    之權能，並免於遭受公權力或第三人之侵害，俾能實現個人
    自由、發展人格及維護尊嚴。如因公用或其他公益目的之必
    要，國家機關雖得依法徵收人民之財產，但應給予相當之補
    償，方符憲法保障財產權之意旨。既成道路符合一定要件而
    成立公用地役關係者，其所有權人對土地既已無從自由使用
    收益，形成因公益而特別犧牲其財產上之利益，國家自應依
    法律之規定辦理徵收給予補償，各級政府如因經費困難，不
    能對上述道路全面徵收補償，有關機關亦應訂定期限籌措財
    源逐年辦理或以他法補償。若在某一道路範圍內之私有土地
    均辦理徵收，僅因既成道路有公用地役關係而以命令規定繼
    續使用，毋庸同時徵收補償，顯與平等原則相違。至於因地
    理環境或人文狀況改變，既成道路喪失其原有功能者，則應
    隨時檢討並予廢止。」則經司法院釋字第255號及400號解釋
    在案。綜上規定及司法院解釋可知，人民得依建管自治條例
    第21條及處理原則請求廢止巷道者，以實施都市計畫範圍內
    之道路，及處理原則第2點所列不予受理之都市計畫範圍內
    現有巷道以外之現有巷道為限，且以無繼續供公眾通行為必
    要。
　㈢經查，系爭土地為非都市計畫範圍內土地，上訴人於105年5
    月17日(被上訴人收文日)依據建管自治條例第21條及處理原
    則申請廢止系爭巷道，為原審依法確認之事實，核與卷內證
    據相符，依上述規定及說明，上訴人就非屬實施都市計畫範
    圍內之道路，依上開規定申請廢止系爭巷道，已屬無據，原
    判決依據處理原則等規定審查原處分否准上訴人之申請合法
    與否，適用法規固有未洽。惟認定事實為事實審法院之職權
    ，而證據之證明力如何或如何調查事實，事實審法院有衡情
    斟酌之權，苟已斟酌全辯論意旨及調查證據之結果，並未違
    背論理法則、經驗法則或證據法則，即不能指為違法；且證
    據之取捨與當事人所希冀者不同，致其事實之認定異於該當
    事人之主張者，不得謂為原判決有違背法令之情形。所謂判
    決理由矛盾，指判決所載理由前後牴觸或判決主文與理由不
    符之情形而言；而所謂判決不備理由，係指判決完全未載理
    由，或雖載有理由，但所載理由不明瞭或不完備，不足以使
    人知判決主文所由生之依據，或對當事人提出可能影響判決
    結果之攻擊防禦方法及法律上之主張未予採取，卻未說明何
    以不採取之理由。
　㈣原判決就系爭巷道仍有供公眾通行之必要，業已論明：都發
    局於102年1月17日函認定系爭巷道寬度原超過2公尺以上之
    現有巷道，包括215號判決附圖4所示A、B、C部分外，尚應
    包括上訴人僱工剷除之部分，上訴人不服，循序提起行政訴
    訟，業經215號判決駁回其訴確定，該案認定現有巷道範圍
    包括215號判決附圖4所示A、B、C部分，及遭上訴人僱工剷
    除部分。而關於上訴人剷除系爭巷道上部分路面及架設圍籬
    一事，經民眾檢舉後，都發局函請被上訴人辦理，被上訴人
    查明後，以103年8月20日中市建養字第1030104296號函通知
    上訴人應於103年9月5日前拆除鐵絲網圍籬及恢復路面，上
    訴人不服，提起訴願，經臺中市政府103年12月19日府授法
    訴字第1030258713號訴願決定駁回而確定；嗣因上訴人逾期
    仍未完成改善，被上訴人以104年1月22日中市建養字第1040
    001676號裁處書，處上訴人3萬元罰鍰，並限於104年2月22
    日前改善完成，上訴人不服，提起訴願，經臺中市政府104
    年4月17日府授法訴字第1040086982號訴願決定駁回而確定
    ；其後，被上訴人再於104年8月18日會勘，發現上訴人仍未
    改善，再以104年10月8日中市建養字第1040123435號函通知
    上訴人於104年11月16日前改善完成，屆期上訴人仍未改善
    ，被上訴人認上訴人已違反行為時臺中市道路管理自治條例
    第18條、第35條規定，依同條例第35條規定，以105年1月21
    日裁處書，處上訴人3萬元罰鍰，上訴人不服，循序提起行
    政訴訟，經臺中地院行政訴訟庭105年度簡字第69號、原審1
    05年度簡上字第78號判決駁回。又00巷住戶共有0、0、0、0
    0、00號等5戶，該5戶對外通路有二，其一為經由系爭巷道
    通往○○○路，即215號判決附圖2所示D-B-A路徑；其二為經由
    215號判決附圖2所示D-C-E路徑，通往○○○路。其中，僅往北
    通往○○○路之系爭巷道屬現有巷道，至於往南通往○○○路部分
    則非屬現有巷道。系爭巷道若予以廢止，將導致上開住戶僅
    能由215號判決附圖2所示D-C-E路徑，通往○○○路，但C部分
    為寬度僅約1.6公尺之非現有巷道。且系爭巷道經都發局以1
    02年1月17日函認定符合400號解釋意旨所稱之公用地役關係
    及建管自治條例第19條第1項第1款規定之要件，而屬現有巷
    道，期間居住在系爭巷道內之住戶（即參加人）並無變化，
    連外通路亦均相同，附近之前後人文地理環境並無發生情事
    變更情形。系爭巷道之原有功能並未喪失，該巷道仍有繼續
    供公眾通行之必要，被上訴人認定系爭巷道已通行逾20年以
    上，且供不特定之公眾通行使用，其使用目的，除係因務農
    之需而供農用機械出入田地、載送肥料或務農收成時載送作
    物之用外，亦供居住該巷道周遭居民通行、瓦斯、飲用水或
    購置家具等民生必需品運送車輛通行、消防車及救護車等通
    行使用，而以原處分否准上訴人廢道之申請，並無不合。上
    訴人縮減系爭巷道寬度，又未遵守主管機關限期改善之處分
    ，已非可取，今再以系爭巷道現況寬度無法供汽車通行，作
    為廢止巷道之理由，實不足採。復無強令上開住戶須經由附
    圖2標示C通道前往南側之大停車場，再由E通往○○○之理，尚
    不得僅以其等駕駛汽車出入時，係將汽車停在南側之大停車
    場，逕行認定系爭巷道之原有功能已喪失，已無繼續供○○○
    路0段00巷住戶通行之必要，上訴人之主張為無理由，而駁
    回上訴人之訴，已詳述得心證之理由及法律上意見，經核與
    上開規定及說明，並無違誤，亦無違反論理法則、經驗法則
    或理由不備情事。上訴意旨猶執應否廢止系爭巷道非僅考量
    系爭巷道是否目前仍有供公眾通行而已，系爭巷道早年固因
    農業社會時代基於鄰人情誼而提供給附近住戶通行之用，但
    不代表上訴人就有長期將系爭土地供人無償通行，進而成為
    現有巷道或既成巷道，故本案首應保障上訴人利益，其次才
    是公眾通行之利益，上訴人之財產權益較公眾通行之利益為
    大，幾已喪失功能之系爭巷道應當退讓而應廢止云云，指摘
    原判決有未依職權調查及判決不備理由之違背法令，並無可
    取。
　㈤又本院為法律審，依行政訴訟法第254條第1項規定，原則上
    應以高等行政法院判決確定之事實為判決基礎，故於高等行
    政法院判決後，不得主張新事實或提出新證據方法資為向本
    院提起上訴之理由。本件上訴人於上訴後始提出臺中地院10
    9年8月28日106年度訴字第2800號分割共有物民事判決，主
    張上訴人及參加人所共有之○○段000-0、000-0、000-0、000
    、000-0、000-0地號土地，於臺中地院106年度訴字第2800
    號分割共有物民事判決所採分割方案，已留有一條6公尺寬
    通道對外通行，該通道已經完全取代巷00巷道，核屬上訴審
    中始行提出之新攻擊方法，尚非本院所能審酌，上訴意旨以
    該日後不確定之事實，請求本院考量並廢棄原判決，自非適
    法之上訴理由，附此敘明。
  ㈥綜上所述，原判決適用處理原則等規定審查原處分否准上訴
    人申請廢止非都市計畫範圍內之系爭巷道之處分合法與否，
    適用法規固有未洽，惟其以系爭巷道仍有繼續供公眾通行之
    必要，判決駁回上訴人在原審之訴，並無未依職權調查證據
    及判決不備理由之違背法令情事。上訴論旨仍執前詞，指摘
    原判決違背法令，求予廢棄，為無理由，應予駁回。
五、據上論結，本件上訴為無理由。依行政訴訟法第255條第1項
    、第98條第1項前段，判決如主文。　　　　
中　　華　　民　　國　　111 　年　　6 　　月　　2 　　日
                    最高行政法院第四庭
                        審判長法官  陳　國　成　
                              法官　王　碧　芳
                              法官　鍾　啟　煌
                              法官　蔡　紹　良
                              法官　簡　慧　娟
以  上  正  本  證  明  與  原  本  無  異
中　　華　　民　　國　　111 　年　　6 　　月　　2 　　日
　　　　　　　　　　　　　　　書記官　蕭　君　卉